【裁判字號】    94,訴,4526
【裁判日期】    950125
【裁判案由】    返還消費借貸款
【裁判全文】
臺灣臺北地方法院民事判決              94年度訴字第4526號
原        告    華僑商業銀行股份有限公司
法 定 代理人    乙○○
訴 訟 代理人    丁○○
被        告    永業豐國際股份有限公司
兼法定代理人    甲○○
被        告    丙○○
上列當事人間請求返還消費借貸款事件，本院於民國95年1月11
日言詞辯論終結，判決如下：
    主  文
被告應連帶給付原告新臺幣貳佰陸拾捌萬柒仟陸佰玖拾伍元，及
自民國九十四年十月二十一日起至清償日止，按周年利率百分之
七點六二九計算之利息，暨自民國九十四年十月二十一日起至民
國九十五年四月二十日止，按上開利率百分之十，自民國九十五
年四月二十一日起至清償日止，按上開利率百分之二十計算之違
約金。
訴訟費用由被告連帶負擔。
    事實及理由
甲、程序方面：
一、原告之法定代理人原為張兆順，嗣於民國94年8月26日變更
    為乙○○，此有原告第18屆常董會第2次臨時會議決議錄在
    卷足稽，並經其聲明承受訴訟，應予准許。
二、按訴狀送達後，原告不得將原訴變更或追加他訴。但有擴張
    或減縮應受判決事項之聲明者之情形者，不在此限。民事訴
    訟法第255條第1項第3款定有明文。本件原告起訴就利息部
    分原請求按周年利率7.63％計算，嗣於94年10月19日言詞辯
    論期日更易為請求按周年利率7.629％計算，其後於94年10
    月21日復具狀就其起訴之聲明「被告應連帶給付原告2,800,
    000元及自94年7月24日起至清償日止，按年息7.629％計算
    之利息，暨自94年8月25日起至清償日止，逾期在6個月以內
    者，按上開利率一成、逾期超過6個月部分，按上開利率二
    成計算之違約金」乙節，更易為請求被告應連帶給付原告2,
    687,695元及自94年10月21日起至清償日止，按年息7.629％
    計算之利息，暨自同前日期起至清償日止，逾期在6個月以
    內者，按上開利率10％、逾期超過6個月部分，按上開利率
    20％計算之違約金。核其行為均屬訴之聲明減縮而已，參酌
    前述說明，並無不合，應該准許。
三、被告永業豐國際股份有限公司（以下簡稱永業豐公司）、甲
    ○○等二人均未於言詞辯論期日到場，核皆無民事訴訟法第
    386條所列各款情形，此部分爰依原告之聲請，由其一造辯
    論而為判決。
乙、實體方面：
一、原告起訴主張：被告永業豐公司邀被告甲○○及被告丙○○
    為連帶保證人，於94年3月22日與原告簽訂借款額度為3,000
    ,000 元之限額保證書，嗣被告永業豐公司並於94年3月24日
    向原告借款3,000,000元，借款期間至99年3月24日，約定利
    息按原告牌告基準利率加碼年息4.25％計算，嗣後原告調整
    前開基準利率時，自調整日起，按新利率加原碼計算，自借
    款日起，以一個月為一期，分60期依年金法計算月付金平均
    攤還本息，遲延履行時，除仍按上開利率計息外，逾期在6
    個月以內者，按上開利率10％，逾期超過6個月者，按上開
    利率加20％計付違約金，約定書第5條第1款並約定借款人如
    經票據交換所公司拒絕往來時，即喪失期限之利益，債務即
    視為全部到期。詎被告永業豐公司於94年7月15日已經台灣
    票據交換所公告拒絕往來，依前揭約定，全部借款視為到期
    ，嗣經連帶保證人丙○○分別於94年7月28日、8月26日、9
    月29日分別償還69,000元、70,000元、70,000元，經沖償被
    告永業豐公司積欠之本金、利息及違約金後，借款人即被告
    永業豐公司迄今尚有借款本金2,687,695元及其利息、違約
    金並未清償。被告甲○○、丙○○為其連帶保證人，自應就
    前開債務負連帶清償責任，爰依消費借貸及連帶保證契約之
    法律關係提起本件訴訟等語。並於本院聲明：被告應連帶給
    付原告2, 687,695元及自94年10月21日起至清償日止，按年
    息7.629％計算之利息，暨自94年10月21日起至清償日止，
    逾期在6個月以內者，按上開利率一成、逾期超過6個月部分
    ，按上開利率二成計算之違約金。
二、被告方面：
  (一)被告永業豐公司、甲○○等二人未於言詞辯論期日到場，亦
    未提出書狀以供本院審酌。
  (二)被告丙○○則以：本件被告丙○○既有正常繳款，原告自不
    得提起本件訴訟。又被告丙○○係應訴外人湯麗雯之介紹，
    為被告永業豐公司擔任信用狀1年期之抵押借款之連帶保證
    人，不知本件借據所約定之借款期限為5年。而被告甲○○
    所開設之被告永業豐公司於同年5月9日繳付第1期本息68,91
    6元後，即未繼續繳納其餘本息並惡性倒閉，顯為空頭公司
    ，而本件係因原告敦化銀行經理黃建銘關切始允貸放款予被
    告永業豐公司，且被告之承保人員林漢堂於辦理對保時並未
    告知貸款案件之契約內容，亦未交付辦理貸款之文件，僅提
    示保證書請被告簽名蓋章，其放款行為並不符合原告放款作
    業準則，因此本件為被告丙○○受被告湯麗雯所詐欺，由代
    辦貸款掮客之湯麗雯及甲○○等人配合原告之承辦人員共謀
    淘空銀行資產以牟取暴利，而致被告財產及信用重大損害，
    被告已於95年1月10日以台北圓環郵局第10號存證信函通知
    原告撤銷擔任上開貸款保證人之意思表示，並對被告甲○○
    及訴外人湯麗雯提起刑事告訴，原告即不得再依連帶保證之
    規定對被告丙○○求償本件欠款等語為辯。並於本院聲明：
    原告之訴駁回。
三、本件原告主張被告永業豐公司向原告申貸3,000,000元之款
    項，嗣後除永業豐公司所償還之款項外，另被告丙○○亦於
    94年7月28日、8月26日、9月29日分別償還69,000元、70,00
    0元、70,000元，而被告永業豐公司迄今尚欠如訴之聲明第1
    項所示之本金、利息、違約金尚未清償，暨被告甲○○、丙
    ○○業於契據上具名擔任連帶保證人，與被告永業豐公司於
    94年7月15日經台灣票據交換所公告拒絕往來等事實，已據
    其提出借據、保證書、約定書、財團法人金融聯合徵信中心
    票據退票及拒絕往來資訊查詢單、被告永業豐公司往來明細
    資料查詢等件為證，核與其所述相符，並為到場被告丙○○
    所不爭執（參本院95年10月19日、11月30日言詞辯論期日筆
    錄），而被告永業豐公司、甲○○二人業經合法通知，而未
    於言詞辯論期日到場，亦未提出準備書狀爭執，故堪信原告
    前揭主張為真正。
四、至於被告丙○○所為抗辯情節：(一)伊有正常繳款，故原告不
    得提起本件請求；(二)伊於簽訂本件保證書時之際誤以為僅係
    擔任被告永業豐公司1年期信用狀借款之保證人，事後始得
    知本件保證之借款期間長達5年；(三)伊係受訴外人湯麗雯、
    被告甲○○及原告承辦貸款之人員等共同詐欺始擔任本件保
    證人，惟伊已撤銷其擔任本件貸款之連帶保證人意思表示，
    故原告不得對之起訴請求償還本件借款等節，是否有據？本
    院爰分述如下：
  (一)查本件被告永業豐公司業於94年7月15日即經台灣票據交換
    所公告為拒絕往來戶一節已如前述，而細繹兩造不爭執之卷
    附約定書第五條「期限利益喪失條款」約定內容業已載明「
    立約人如有左列情形之一者，除第六至九款之情形外，無須
    事先通知或催告，貴行得‧‧‧將債務視為全部到期：2‧
    ‧‧經票據交換所公告拒絕往來‧‧‧」等情清楚，足證被
    告永業豐公司於94年7月15日經前述機關公告列為拒絕往來
    戶後，雖經被告丙○○曾代主債務人被告永業豐公司清償部
    分款項，然原告依前揭約定，主張本件借款已喪失期限利益
    故應視為全部到期乙節，即無不合，是被告丙○○抗辯因其
    已代被告永業豐公司繳納部分貸款，故原告不得提起本件訴
    訟等語，即難採取。
  (二)其次，被告丙○○雖又辯稱伊誤認保證之借款期限僅為1年
    而已，不知本件借款期限竟長達5年。經查，審酌被告丙○
    ○此部份抗辯真意，當係認為本件借款期限超乎其事前所預
    期，故伊無庸對之負擔保證責任無疑。然查，斟酌卷附保證
    書其內容僅明定被告丙○○就被告永業豐公司對原告之債務
    於本金3,00 0,000元內為保證，然就保證期限則無明文規範
    ，亦未就原告與被告永業豐公司間之借款期限為約定，故核
    其性質係屬未定期限之最高限額保證契約，而系爭保證契約
    如未經保證人即被告丙○○、甲○○等人依民法第754條規
    定終止或因其他原因而消滅以前，均應認為係在保證契約有
    效期間內。是就本件被告丙○○於通知原告終止保證責任前
    ，被告永業豐公司已生積欠原告本金2,687, 695元及如主文
    第1項之利息、違約金之債務，其數額既未逾前開保證書所
    約定3,000,000元之最高限額範圍，原告自仍得請求保證人
    被告甲○○、丙○○等人履行連帶保證責任（最高法院77年
    台上字第943號判例意旨參照），當不因被告丙○○其主觀
    認知本件借款期限究為1年或5年而影響其保證責任之成立。
    甚至參之被告丙○○既坦承伊確實見過前述保證書之條款，
    更知悉被告永業豐公司係向原告申貸3,000,000元之借款（
    本院94年10月19日言詞辯論筆錄參照），可見其於締結本件
    保證書之際，對於身為被告永業豐公司本件借款之連帶保證
    人所可能負擔之風險，均已瞭解並考量清楚，是其於本院所
    為前開否認情詞，顯屬事後推諉之辯解，殊無可採。
  (三)再者，被告丙○○雖又辯稱本件伊係受被告甲○○及訴外人
    湯麗雯勾串原告貸款承辦人員聯手詐欺，始陷於錯誤而擔任
    本件被告永業豐公司借款之連帶保證人，或詐欺縱認係由被
    告甲○○及湯麗雯所為，但原告亦已知情。茲伊已通知原告
    撤銷締結連帶保證契約之意思表示，自已不負本件欠款之連
    帶保證責任云云。但查：
  1.按「被詐欺而為意思表示者，依民法第九十二條第一項之規
    定，表意人固得撤銷其意思表示，惟主張被詐欺而為表示之
    當事人，應就此項事實負舉證之責任」，此經最高法院著有
    44年台上字第75號判例可供參考。本件被告丙○○既然主張
    伊係受被告甲○○、訴外人湯麗雯及原告之貸款承辦人員共
    同欺罔，自應依前揭判例及民事訴訟法第277條前段之規定
    ，對此利己事實提出適切之證明。
  2.惟查，被告丙○○就其此部分抗辯情節，係迨至本件最後言
    詞辯論期日始行主張，且核其又未能敘明有何不可歸責於己
    之事由始迨至本件行將終結之際方為前述抗辯，參酌民事訴
    訟法第196條之規定，其此部份所為即難免有延滯訴訟之嫌
    。更何況被告丙○○就此部份雖舉訴外人湯麗雯名片、被告
    永業豐公司變更登記表及被告甲○○之戶籍謄本、被告永業
    豐公司往來明細資料查詢、其對被告甲○○及訴外人湯麗雯
    之刑事告訴狀、本院民事執行處94年9月12日北院錦94執全
    玄字第2706號囑託查封登記書、台灣台東地方法院民事執行
    處94年10月18日東院隆94執全助實字第18號通知、台北圓環
    郵局95年1月10日第10號存證信函等證據，並聲請訊問原告
    本件貸款承辦人員林漢堂到場作證，復要求函查台北市政府
    商業登記處有關被告永業豐公司設立變更登記全部資料、函
    查台北市稅捐稽徵處有關被告永業豐公司申報營業表之全部
    資料、並要求原告提出被告永業豐公司申辦該貸款案件之全
    部文件及原告「放款作業準則」並將上開文件送請金管會銀
    行局鑑定云云。然而：
  (1)保證人雖基於與債務人之關係而作保，然保證契約之當事人
    僅為保證人與債權人而已，債務人並非契約當事人。本件被
    告丙○○縱因受債務人永業豐公司之負責人甲○○甚至訴外
    人湯麗雯詐欺而擔任連帶保證人，然本件連帶保證契約之當
    事人為兩造，故被告丙○○如未能證明原告所屬人員對之有
    欺罔情節，或者原告並非民法第92條第2項所稱之「善意第
    三人」，即自無從以受詐欺為由撤銷本件連帶保證契約。
  (2)綜觀被告丙○○所提證據，其中有關訴外人湯麗雯名片、被
    告永業豐公司變更登記表及被告甲○○之戶籍謄本、被告永
    業豐公司往來明細資料查詢等資料，不過可為證明渠等身份
    之表彰或住所、營業事項及營業所在、公司成員乃至於被告
    永業豐公司迄今尚積欠原告借款之明細等資料而已，本不足
    為被告所指稱之詐欺情節存在之適當佐證。另本院民事執行
    處94年9月12日北院錦94執全玄字第2706號囑託查封登記書
    、台灣台東地方法院民事執行處94年10月18日東院隆94執全
    助實字第18號通知等，均不過為原告對於被告丙○○實施強
    制執行查封行為之資料而已，亦無法據為被告丙○○前揭抗
    辯之有利證物。至於被告丙○○提出之刑事告訴狀除首頁外
    並無任何內文可稽，則其對於甲○○、湯麗雯所告訴之事實
    與本件情節是否相同，亦值可疑，且縱二者內容吻合，然以
    前開證物連同上開存證信函既均屬被告丙○○自行製作而來
    ，惟所述情節亦均為原告所否認，乃被告丙○○又未能提出
    其他證據補強之，是此部份證物自亦乏佐證被告丙○○所述
    欺罔情節存在之實質證據力。換言之，被告丙○○迨至本件
    言詞辯論終結之際，所提出之證據均無從證明所述詐欺情節
    確實存在。
  (3)至於被告丙○○固又聲請函查台北市政府商業登記處有關被
    告永業豐公司設立變更登記全部資料、函查台北市稅捐稽徵
    處有關被告永業豐公司申報營業表之全部資料云云。惟查，
    斟酌被告丙○○請求函查上開證據之目的，無非欲藉之證明
    被告永業豐公司係屬空頭公司而已。然而，徒憑前揭事證得
    否證明被告永業豐公司係屬空頭公司，本非無疑。何況原告
    既會決定貸放款項予被告永業豐公司，當係於核貸前，已由
    經辦人、主管等人斟酌該公司提出之相關申請資料，審核後
    認無疑義方為允諾之意思表示，縱然事後發生倒債或逾放情
    事，亦僅屬原告其經營商業因此應該負擔之風險，如無確切
    事證，自難認為被告永業豐公司或其負責人（即被告亦連帶
    保證人甲○○）於申貸之初，即具不法詐欺原告之意思。否
    則，豈非推論：凡借款人均須按期還款，不然一旦發生欠款
    未還之情事，除應負債務不履行之責任外，又需受刑事案件
    之追訴？此顯非的論，即不待言。甚至縱謂被告永業豐公司
    確為空頭公司，而為被告甲○○、訴外人湯麗雯亦藉之串謀
    原告貸款之承辦人員等利用向原告申辦本件借款，其舉止係
    屬詐術之施行云云，然此際詐欺行為之被害人亦僅為原告而
    已，乃身為保證人之被告丙○○既非前述受欺罔之對象，自
    無從對於原告（被害人）行使撤銷權。要之，被告丙○○所
    為前述調查證據之請求，既不足證明其所抗辯情節存在且足
    以採信，即皆無調查之必要。
  (4)再者，被告丙○○雖另聲請訊問證人林漢堂，並要求原告提
    出被告永業豐公司申辦該貸款案件之全部文件及原告「放款
    作業準則」並將上開文件送請金管會銀行局鑑定云云。惟按
    被告丙○○聲請調查前揭證據之目的，乃欲證明原告就本件
    放款過程存有瑕疵以及證人林漢堂並未提示被告永業豐公司
    貸款之相關資料云云。但查，原告已否認本件貸款程序其流
    程有何不當之情事。甚至被告丙○○亦自認伊於締結前述保
    證書時，已知悉所擔保之債權範圍為300萬元，且均已看過
    保證書之約款如前所述，而依前述保證書之記載，其締約日
    期為94年3月22日，而本件被告永業豐公司係於其後2日即94
    年3月24日始向原告借款3,000,000元，此有前揭借據在卷足
    案，則縱林漢堂如未提示尚未存在或生效之貸款資料以供被
    告丙○○於締結保證書時參酌，亦難指其所為不當；遑論依
    兩造所締結之保證書內，亦無約定「原告需提供借款人被告
    永業豐公司之借款資料供保證人閱覽」之類似條件存在，則
    被告丙○○徒執上開事由抗辯原告並非民法第92條第2項所
    稱之「善意第三人」云云除無可採外，又其前揭訊問證人或
    調查證據之請求，亦乏必要。更何況，倘若被告丙○○抗辯
    原告就本件審核放款情節存有瑕疵，然以此等情節至多不過
    為原告內部控管、稽核流程是否適當而已，縱行政主管機關
    可能應對之為警告或其他處分，然就私法關係而言，對於原
    告與被告永業豐公司、被告丙○○、甲○○間間已經成立之
    消費借貸、保證契約均不會發生影響，合此說明。
  (5)查被告丙○○既未能證明就其抗辯如何遭受詐欺或有何陷於
    錯誤、或原告如何非為「善意第三人等節適當舉證以明，乃
    其更自承伊擔任本件同案被告永業豐公司連帶保證人之原因
    ，乃因其考量可自訴外人湯麗雯處取得10萬元之利益所致（
    參本院95年1月11日言詞辯論期日筆錄），且如前述其於締
    約時又已詳閱保證書之約款，復知悉所保證被告永業豐公司
    其所負債務之最高限額為3,000,000元，足見被告丙○○已
    於締約前詳為考量後，方始同意擔任本件被告永業豐公司之
    連帶保證人並於保證書上簽名、用印，且事後主債務人被告
    永業豐公司亦依其與被告丙○○間之合意條件而向原告申借
    本件款項，且迄今如主文第1項所示之欠款數額又未逾上開
    最高限額之範圍，是被告丙○○顯無受詐欺或限於錯誤而締
    結保證契約之情事，故其自無從撤銷其擔任連帶保證人之意
    思表示。因此被告丙○○辯稱本件連帶保證契約已經伊於95
    年1月10日去函原告要求撤銷，故伊已不負連帶保證責任云
    云，洵無可採。
  3.按「因被詐欺或被脅迫，而為意思表示者，表意人得撤銷其
    意思表示。但詐欺係由第三人所為者，以相對人明知其事實
    或可得而知者為限，始得撤銷之。」民法第92條第1項定有
    明文。本件被告丙○○抗辯伊係受被告甲○○、訴外人湯麗
    雯甚至原告所屬人員之詐欺而締結系爭保證契約，或原告知
    情上開欺罔情節存在，然原告既堅決否認上開情事，且依卷
    存事證又難認為被告丙○○係因受欺罔而為締結本件保證書
    之意思表示，甚至原告於事前即知悉該不法欺罔行為之存在
    ，乃被告丙○○所引證據或聲請調查之資料亦均不足為其有
    力之佐證，是則被告丙○○撤銷系爭貸款契約連帶保證之意
    思表示，自不發生力，其此部份之抗辯委不足採。
五、按借用人應於約定期限內，返還與所借用物種類、品質、數
    量相同之物。而稱保證者，謂當事人約定，一方於他方之債
    務人不履行債務時，由其代負履行責任之契約；又保證債務
    ，除契約另有訂定外，包含主債務之利息、違約金、損害賠
    償及其他從屬於主債務之負擔；另連帶債務之債權人，得對
    債務人中之一人或數人或其全體同時或先後請求全部或一部
    之給付，民法第478條、第739條、第740條、第273條第1項
    分別定有明文。本件原告主張被告永業豐公司向伊借款，屆
    期未能清償，被告甲○○、丙○○為其連帶保證人已如前述
    ，則原告依據消費借貸及連帶保證之法律關係請求被告連帶
    給付借款2,687,695元，及如主文第1項所示之利息與違約金
    ，即屬正當，應予准許。
六、本件事證已臻明確，兩造所提其他主張、陳述、證據，經本
    院分別斟酌後，認與結論並不生影響，爰不另為敘述，合此
    說明。
七、訴訟費用負擔之依據：民事訴訟法第85條第2項。
中    華    民    國    95    年    1    月    25    日
                         民事第二庭  法  官  蕭胤瑮
以上正本係照原本作成。
如對本判決上訴，須於判決送達後20日內向本院提出上訴狀
中    華    民    國    95    年    1    月    25    日
                                     書記官  黃慧怡


司法院資訊處製作；財團法人民間司法改革基金會備份。
